【裁判字號】    93,上國,9
【裁判日期】    951212
【裁判案由】    國家賠償
【裁判全文】
臺灣高等法院臺中分院民事判決      93年度上國字第9號
上  訴  人  丁○○
訴訟代理人  陳世煌律師
            黃俊昇律師
複  代理人  乙○○律師
被  上訴人  交通部台灣鐵路管理局
法定代理人  陳男
訴訟代理人  曾慶崇律師
複  代理人  林伸全律師
上列當事人間請求國家賠償事件，上訴人不服台灣彰化地方法院
92年度國字第7號中華民國93年8月4日第一審判決，提起上訴，
本院判決如下：
    主  文
上訴駁回。
第二審訴訟費用由上訴人負擔。
    事實及理由
一、本件被上訴人之法定代理人已變更為陳男，有行政院95年
    11月13日第0950030761號函附卷可稽，被上訴人陳男依法
    承受訴訟，核無不合，合先敘明。
二、本件上訴人起訴主張：訴外人丙○○係交通部臺灣鐵路管理
    局（以下簡稱台鐵）彰化電務段彰化號誌分駐所技術助理，
    經該所指派擔任民國（下同）91年1月8日0時至5時，負責於
    彰化電務段養護時間，向車站統籌辦理路線封鎖之申請相關
    事宜，並擔任穿越軌道地下電纜徑路施設工程之監督，於91
    年1月7日夜間，因鐵路基隆站起221公里81公尺處穿越軌道
    地下電纜徑路施設工程，接受承攬該工程之亞細亞水電工程
    有限公司（以下簡稱「亞細亞公司」）工地領班甲○○申請
    ，於同日晚間11時4、50分許，填具臺灣鐵路管理局路線隔
    斷、封鎖工作記錄簿，向施工地點最近之花壇站值班副站長
    張添進提出台鐵彰化站至花壇站間東正線路線封鎖施工之申
    請手續後，將記錄簿放在辦公桌上坐在行車室內等候，原應
    注意依台鐵路線隔斷及路線封鎖須知第25條第2款之規定，
    於申請後，由花壇站值班站長張添進轉報轄區彰化調度所發
    佈行車命令，實施路線封鎖始得施工，竟疏未注意，於申請
    後不久，張添進尚未轉報彰化調度所發布行車命令，而甲○
    ○前去花壇站門口詢問路線封鎖申請結果時，未經確認，即
    率而告知甲○○已完成路線封鎖申請，致甲○○以無線電通
    知亞細亞公司員工在前開地點開始施工，適遇末班第2253次
    列車於91年1月8日0時3分30秒許行經該處時，撞及上訴人之
    子即亞細亞公司員工陳志明所操作之挖土機，陳志明因此頭
    部骨折、腦挫傷而當場死亡，訴外人丙○○怠於執行上開職
    務，上訴人自得依國家賠償法第2條第2項後段向被上訴人請
    求賠償，又上開路段並未實施路線封鎖，有管理上之缺失，
    堪認公有公共設施之管理有欠缺，上訴人亦得依同法第3條
    規定請求賠償，此二請求權請鈞院擇一裁判，賠償上訴人精
    神慰撫金1,000,000元、扶養費828,523元、喪葬費580,920
    元，故聲明請求被上訴人應賠償2,409,443元，及自起訴狀
    繕本送達之翌日起至清償日止，按年息百分之5計算之利息
    ，並願供擔保請准宣告假執行。
    被上訴人則以：台灣彰化地方法院91年度交訴字第147號刑
    事判決雖認被上訴人員工丙○○涉有過失致死犯行，然本院
    92年度交上訴字第1375號判決認為在法律責任方面丙○○與
    甲○○實屬利害相反，則甲○○所為不利被上訴人之證詞，
    證明力殊屬堪疑；而丙○○是否有告知甲○○鐵道封鎖完成
    之事屬意思表示，非測謊所能辨識，丙○○既患有精神官能
    性憂鬱症，原即有緊張等症狀，是否因本身緊張造成血壓、
    脈搏升高等說謊反應，已非無疑，況法務部調查局亦認丙○
    ○是否向甲○○表示鐵道封鎖完成屬意思表示事項，並不宜
    測謊，從而前揭內政部警政署刑事警察局測謊結論應尚難採
    為證據，判決丙○○無罪；而甲○○其所屬之亞細亞公司完
    成一定之工作，即可取得報酬，而於此次有偷行施工，當天
    甲○○尚未就北邊瞭望位置進行確認，以致造成本件事故，
    此應為甲○○之過失，本件丙○○尚無怠於執行職務之情形
    ，且上訴人未舉證公有公共設施如何之設置或管理有欠缺，
    國家賠償法第3條是物的責任，上訴人之主張之事實為人的
    責任，不符合該條之要件，故聲明求為判決駁回上訴人之訴
    ，如受不利之判決時，願供擔保請准免為假執行。
三、本件原審對於上訴人之請求，判決敗訴，上訴人不服求為廢
    棄原判決並為如訴之聲明之判決。被上訴人則求為判決駁回
    上訴。
四、關於兩造主張之事實及其攻擊防禦方法及本院對上開攻擊防
    禦方法之意見及法律上之意見，與原審判決書所記載者相同
    ，均予以引用。
五、兩造在本審提出之新攻擊防禦方法：
  (一)上訴人方面：
    1.刑事確定判決所認定之事實，非當然有拘束民事訴訟判決
      之效力，本件以被告之犯罪業經刑事法院判決確定，採為
      民事訴訟認定事實之依據，亦有未當。（70年台廳一字第
      01790號函），按「刑事訴訟判決所認定之事實，固非當
      然有拘束民事訴訟判決之效力，但民事法院調查刑事訴訟
      原有之證據，而斟酌其結果以判斷事實之真偽，並於判決
      內記明其得心證之理由，即非法所不許」，(最高法院49
      年台上字第929號判決參照)。次按「刑事法院對於被告有
      無不法行為之判斷，於為獨立民事訴訟之裁判時，本不受
      其拘束，故如當事人就此有所爭執時，民事法院仍應調查
      其提出之證據予以斟酌認定，不得專以刑事有罪判決為唯
      一論據」 (最高法院70年台上字第2545號判決參照)。
    2.原審判決固認：「上訴人主張甲○○前去花壇站門口詢問
      路線封鎖申請結果時，丙○○未經確認，即率而告知甲○
      ○已完成路線封鎖申請，違反台鐵行車規章路線隔斷及路
      線封鎖須知第25條第2款之規定一節，既為被上訴人所否
      認，揆諸前揭說明，上訴人對此等事實自應負舉證責任。
      」云云。惟查：
      (1)依被上訴人台灣鐵路管理局路線隔斷封鎖工作記錄簿（
        證物一）所示，本件工程施工負責人丙○○於事故當日
        確實於證物一之工作記錄簿『工作開始通知』欄位簽名
        ，並於『使用電話：無線電話』欄位打勾確認。配合證
        物一說明：1.工作開始通知及工作終了通知，施工負責
        人應親自簽名或蓋章之記載可知：施工負責人丙○○實
        際上已經將工作開始通知亞細亞公司工地主任甲○○，
        否則何以其會填具證物一之路線隔斷封鎖工作記錄簿，
        並於工作開始通知欄位簽名。
      (2)施工負責人丙○○既已填具該記錄簿，則足證其確實有
        將工作開始可以施工之情況通知甲○○。雖於通知時尚
        未完成封鎖之程序，然未完成亦為被上訴人機關之內部
        控管問題。
      (3)因此，該證物一之工作記錄簿可以證明，施工負責人丙
        ○○確實有通知工地主任甲○○可以進場施工之事實。
    3.公務員執行職務行使公權力時，因故意或過失不法侵害人
      民自由或權利者，國家應負損害賠償責任，公務員怠於執
      行職務，致人民自由或權利遭受損害者，亦同，國家賠償
      法第2條定有明文。又公務員應忠心努力，依法律命令所
      定執行其職務，「公務員服務法」第1條定有明文，基此
      公務員如有違背其職務義務之行為存在，即可推定其具有
      故意或過失，故主張成立國家賠償責任之人，只須證明公
      務員違背其職務義務之行為而造成損害即可。又違反保護
      他人之法律者，推定其有過失，民法第184條第2項定有明
      文，丙○○為任職被上訴人之現職人員，渠未經完成鐵道
      封鎖程序即貿然指示甲○○等人入場施工，造成被害人死
      亡之結果，其違背執行職務行為與損害結果間有因果關係
      ，被上訴人依法應負國家賠償責任。
  (二)被上訴人方面：
    1.花壇站副站長張添進未轉報施工單位路線封鎖施工之申請
      ，並無過失：
      有關台鐵施工單位申請路線封鎖之作業事宜，依據台鐵行
      車規章「路線隔斷及路線封鎖須知」第25條第2款規定，
      施工負責人應於施工前向施工地點最近車站申請，由該站
      站長轉報轄區調度所，發佈行車命令，該封鎖作業始能生
      效；又有該須知附卷可稽。再者依據丙○○歷次陳述及台
      鐵花壇站副站長張添進之證詞及報告，暨台鐵調度總所彰
      化調度所 (以下簡稱彰化調度所)91 年1月16日彰調總字
      第035號函 (見相驗卷第67頁)可知，本件台鐵彰化站至花
      壇站間東正線路線封鎖之程序，應由丙○○向台鐵花壇站
      副站長張添進提出申請，再由花壇站副站長張添進向台鐵
      調度總所彰化調度所轉報施工單位路線封鎖施工之申請，
      准許後台鐵彰化調度所發布行車命令，實施路線封鎖，始
      得施工，此為本件事故之刑事判決即台灣彰化地方法院91
      年度交訴字第147號及本院92年度交上訴字第1375號刑事
      判決所一致是認。
    2.本案丙○○是否有告知甲○○「鐵道封鎖完成」之事屬意
      思表示，並不宜測謊：
      依法務部調查局92、3、6調科參字第09200058020號函(附
      於本案刑事卷原審卷49頁，參本院刑事判決書第7、8頁)
      ，本案丙○○是否有告知甲○○「鐵道封鎖完成」之事屬
      意思表示，非測謊所能辨識云云，故不論丙○○患有精神
      官能症是否適宜測謊？是否影響準確度？內政部警政署刑
      事警察局就丙○○及甲○○2人所為丙○○是否有告知甲
      ○○「鐵道封鎖完成」之事之測謊鑑定結果，既非測謊所
      能辨識，即難採為本案事證。上訴人稱丙○○患有精神官
      能症但不致影響測謊準確度云云，並非可採。
六、本院關於前述兩造提出之新攻擊防禦方法之意見：
  (一)上訴人主張訴外人丙○○於前揭時地應注意依台鐵路線隔斷
    及路線封鎖須知第25條第2款之規定，於申請後，由花壇站
    值班站長張添進轉報轄區彰化調度所發佈行車命令，實施路
    線封鎖始得施工，竟疏未注意，於申請後不久，張添進尚未
    轉報彰化調度所發布行車命令，而甲○○前去花壇站門口詢
    問路線封鎖申請結果時，未經確認，丙○○即率而告知甲○
    ○已完成路線封鎖申請，致甲○○以無線電通知亞細亞公司
    員工在前開地點開始施工，適遇末班第2253次列車於91年1
    月8日0時3分30秒許行經該處時，撞及陳志明而當場死亡，
    丙○○有過失怠於執行上開職務等語，為被上訴人所否認，
    辯稱：本件事故係因亞細亞公司偷行施工，當天甲○○尚未
    就北邊瞭望位置進行確認，以致造成本件事故，此應為甲○
    ○之過失，丙○○並未怠於執行職務等語。按國家賠償法第
    2條第2項後段所稱之公務員怠於執行職務之消極不作為國家
    賠償責任，如該管機關公務員怠於執行職務行使公權力，復
    因具有違法性、歸責性及相當因果關係，致特定人之自由或
    權利遭受損害者，即應負上開消極不作為之國家賠償責任。
    是以公務員如有違背其職務義務之行為存在，即可推定其具
    有故意過失，因此舉證責任分配上，應由主張成立國家賠償
    責任之人，證明公務員有違背其職務義務之行為而造成其損
    害即可，國家機關必須提出其所屬公務員違背職務義務之行
    為有不可歸責事由之證明，始可免責。又民事訴訟如係由上
    訴人主張權利者，應先由上訴人負舉證之責，若上訴人先不
    能舉證，以證實自己主張之事實為真實，則被上訴人就其抗
    辯事實即令不能舉證，或其所舉證據尚有疵累，亦應駁回上
    訴人之請求。查：上訴人主張甲○○前去花壇站門口詢問路
    線封鎖申請結果時，丙○○未經確認，即率而告知甲○○已
    完成路線封鎖申請，違反台鐵行車規章路線隔斷及路線封鎖
    須知第25條第2款之規定一節，既為被上訴人所否認，揆諸
    前揭說明，上訴人對此等事實自應負舉證責任，上訴人雖以
    證人甲○○在刑事案件審理時之證述為據，固然證人甲○○
    先後於警訊、偵查及刑事庭審理時表示丙○○確有向伊表示
    已完成路線封鎖等語，然甲○○既係唯一與丙○○聯絡路線
    封鎖事宜及可否動工之人，在法律責任方面丙○○與甲○○
    實屬利害相反，丙○○如已向甲○○表示完成鐵道封鎖，固
    應由丙○○負擔其責，反之，如丙○○未向甲○○表示完成
    封鎖，則甲○○貿然指示動工，其咎難辭，二人既處於利害
    相反地位，則甲○○所為不利丙○○之證詞，證明力仍屬可
    疑，故本院認尚難僅憑有利害關係相反之一人證述，即遽認
    丙○○確有告知甲○○已完成路線封鎖申請之事實。
  (二)花壇站副站長張添進未轉報施工單位路線封鎖施工之申請，
    並無過失：
    1.有關台鐵施工單位申請路線封鎖之作業事宜，依據台鐵行
      車規章「路線隔斷及路線封鎖須知」第25條第2款規定，
      施工負責人應於施工前向施工地點最近車站申請，由該站
      站長轉報轄區調度所，發佈行車命令，該封鎖作業始能生
      效；又有該須知附卷可稽。再者依據丙○○歷次陳述及台
      鐵花壇站副站長張添進之證詞及報告，暨台鐵調度總所彰
      化調度所（以下簡稱彰化調度所）91年1月16日彰調總字
      第035號函 (見相驗卷第67頁)可知，本件台鐵彰化站至花
      壇站間東正線路線封鎖之程序，應由丙○○向台鐵花壇站
      副站長張添進提出申請，再由花壇站副站長張添進向台鐵
      調度總所彰化調度所轉報施工單位路線封鎖施工之申請，
      准許後台鐵彰化調度所發布行車命令，實施路線封鎖，始
      得施工，此為本件事故之刑事判決即台灣彰化地方法院91
      年度交訴字第147號及本院92年度交上訴字第1375號刑事
      判決所一致是認，且有相關證據資料附刑事卷宗可佐，自
      堪信為真。
    2.查丙○○固曾於本件事故之前向張添進提出路線封鎖之申
      請，惟因肇事之2253次列車已經誤點，未依原定時間到站
      ，致張添進及調度員陳祈福均無法確切掌握該列車所在位
      置，故無法受理丙○○所提路線封鎖之申請，因此本件事
      故之肇事原因為被害人駕駛挖土機進入火車軌道施工時，
      該路段實尚未完路線封鎖所致。
    3.丙○○係負責於彰化電務段養護時間，向車站統籌辦理路
      線封鎖之「申請」相關事宜之人，並非有權「命令」張添
      進及陳祈福之人，亦即縱丙○○向張添進提出路線封鎖之
      申請，仍需待張添進許可之後轉報陳祈福，陳祈福許可之
      後方才發布行車命令，實施路線封鎖，始得施工，此有關
      台鐵施工單位申請路線封鎖之作業事宜已如前述，故丙○
      ○向張添進提出路線封鎖之申請後，張添進考慮肇事之
      2253次列車已經誤點而未予許可，乃其職務上之合理判斷
      ，並無過失之處，上訴人稱張添進未轉報施工單位路線封
      鎖施工之申請有疏失云云，即無可採。
  (三)本件工程鐵路路線封鎖之程序，應於申請後由台鐵彰化調度
    所發布行車命令，實施路線封鎖：
    1.依台灣鐵路管理局路線隔斷及路線封鎖須知(參上訴人94
      、12、29陳報狀證物六)第25條（二）規定「施工負責人
      應於施工前向施工地點最近車站申請，由該站站長轉報轄
      區調度所，發布行車命令。」，故本件工程鐵路路線封鎖
      之程序，應由丙○○向張添進申請，再由張添進轉報陳祈
      福發布行車命令，實施路線封鎖。
    2.91年l月施工執行表 (參上訴人94、12、29陳報狀證物五)
      最末之欄位「另案申請」中，有註記「*」號者，表示須
      向「調度總所」申請行車命令，依「調度總所」核准之行
      車命令電報文為主 (參該施工執行表項次75下方附註)，
      即施工執行表中所列之規定時間帶、施工日期及施工時間
      等不准再為變動，因此申請行車命令須向「調度總所」為
      之；但無註記「*」號者，表示施工執行表中所列之規定
      時間帶、施工日期及施工時間等可臨時變動，因此申請行
      車命令須向「轄區調度所」為之，惟無論有無註記「*」
      號，若欲封鎖鐵路路線，均應於申請後經「調度總所」或
      「轄區調度所」許可取得行車命令，始得實施。
    3.基上，本件工程鐵路路線封鎖之程序，應由丙○○向張添
      進申請，再由張添進轉報陳祈福發布行車命令，實施路線
      封鎖，而無論施工執行表最末之欄位「另案申請」中有無
      註記「*」號，若欲封鎖鐵路路線，均應於申請後經「調
      度總所」或「轄區調度所」許可取得行車命令，始得實施
      。上訴人稱張添進未接受丙○○路線封鎖之申請，彰化調
      度所未依月執行計劃表施行封鎖，台鐵嘉義工務段未行文
      告知各列車長行駛至施工路段應減速確認，被上訴人應有
      國家賠償責任云云，均係對於路線封鎖程序之誤解，應非
      可採。
  (四)本案丙○○是否有告知甲○○「鐵道封鎖完成」之事屬觀念
    通知，並不宜測謊：
    依法務部調查局92、3、6調科參字第09200058020號函(附於
    本案刑事卷原審卷49頁，參本院刑事判決書第7、8頁)，本
    案丙○○是否有告知甲○○「鐵道封鎖完成」之事屬觀念通
    知，非測謊所能辨識云云，故不論丙○○患有精神官能症是
    否適宜測謊？是否影響準確度？內政部警政署刑事警察局就
    丙○○及甲○○2人所為丙○○是否有告知甲○○「鐵道封
    鎖完成」之事之測謊鑑定結果，既非測謊所能辨識，即難採
    為本案事證。上訴人稱丙○○患有精神官能症但不致影響測
    謊準確度云云，並非可採。
    另上訴人於本院提出之路線隔斷封鎖記錄簿工作開始通知欄
    固有丙○○之簽名，惟時刻時分並無記載，則被上訴人所稱
    因班車誤點，張添進無法確切掌握該列車所在位置，丙○○
    在等待張添進之行車命令，故未在上開記錄簿上記錄封鎖時
    刻，即未轉告甲○○上開行車路線封鎖之許可，尚屬可採。
  (五)另亞細亞水電工程公司與上訴人就本件車禍達成民事賠償和
    解，由亞細亞公司賠償4,200,000元，上訴人不得再要求其
    他賠償，有和解書附卷可查（見本院卷(一)第77頁）依國家賠
    償法第5條、民法第186條規定，則上訴人之損害已經填補，
    亦不得再向被上訴人請求損害賠償。
七、上訴人復主張上開鐵道路段並未實施路線封鎖，有管理上之
    缺失，堪認公有公共設施之管理有欠缺，故依國家賠償法第
    3條規定請求賠償等語，亦為被上訴人所否認，辯稱：上訴
    人未舉證公有公共設施如何之設置或管理有欠缺，同法第3
    條是物的責任，上訴人之主張之事實為人的責任，不符合該
    條之要件等語。按國家賠償法第3條第1項規定：「公有公共
    設施因設置或管理有欠缺，致人民生命、身體或財產受損害
    者，國家應負損害賠償責任」，係以危險責任為歸責原理，
    亦即管理並執有危險物之人，其危險物之所有、管理為社會
    所允許，亦應盡防止危險之注意義務，對於由危險物所生之
    損害，應負起絕對責任，故公有公共設施之設置或管理是否
    有欠缺，應從客觀上之狀態加以判斷，並非行為責任而是狀
    態責任，是以主張成立此條國家賠償責任之人，所須證明之
    事項，應為公有公共設施有缺少通常應具備之性質或設備之
    情事，而非以設置或管理機關之行為是否違背作為或不作為
    義務為判斷基準。查本件上訴人依國家賠償法第3條規定請
    求賠償所依據之事實，經本院闡明結果，係主張上開鐵道路
    段並未實施路線封鎖，有管理上之缺失，堪認公有公共設施
    之管理有欠缺等語，然同法第3條公有公共設施在設置或管
    理是否有欠缺之判斷標準，應就客觀狀態而為判斷，而非審
    查管理機關是否實施路線封鎖之管理行為有無違背作為或不
    作為義務，已如前述，是以上訴人上開主張顯然不符合國家
    賠償法第3條之判斷標準，此外上訴人亦未能舉證證明該鐵
    道公共設施整體有何不具備通常安全性之情形，故上訴人此
    部分主張，與法不符，亦難准許。
八、綜上所述，上訴人依國家賠償法第2條第2項後段及同法第3
    條提起本訴，均屬無據，已見前述，從而，上訴人之請求為
    無理由，原審予以駁回，並駁回其假執行之聲請，即無不合
    ，上訴意旨執新攻擊防禦方法指摘原判決不當，然上訴人之
    新攻擊防禦方法為不可採，已如前述，是其上訴為無理由，
    應予駁回。
據上論結，本件上訴為無理由，依民事訴訟法第449條第1項、第
78條，判決如主文。
中    華    民    國    95    年    12    月    12    日
                      民事第四庭審判長法  官  黃斐君
                                      法  官  陳蘇宗
                                      法  官  黃永祥
以上正本係照原本作成。
如對本判決上訴，須於收受判決送達後二十日內向本院提出上訴
書狀，其未表明上訴理由者，應於提出上訴後二十日內向本院提
出上訴理由書 (須按他造人數附具繕本)。
上訴時應提出委任律師為訴訟代理人之委任狀。具有民事訴訟法
第四百六十六條之一第一項但書或第二項之情形為訴訟代理人者
，另應附具律師及格證書及釋明委任人與受任人有該條項所定關
係之釋明文書影本。
                                      書記官  陳信和
中    華    民    國    95    年    12    月    13    日
                                                      Ｈ


司法院資訊處製作；財團法人民間司法改革基金會備份。
